臺灣板橋地方法院刑事判決　　　　　　　99年度易字第2126號
公　訴　人　臺灣板橋地方法院檢察署檢察官
被　　　告　莊鴻文
上列被告因侵占等案件，經檢察官提起公訴（99年度偵緝字第12
50號），本院判決如下：
    主  文
莊鴻文共同竊盜，處有期徒刑貳月，如易科罰金，以新臺幣壹仟
元折算壹日，減為有期徒刑壹月，如易科罰金，以新臺幣壹仟元
折算壹日。
    事  實
一、莊鴻文與葉日隆、吳政和（其2 人業經本院以97年度易字第
    2147號分別判處有期徒刑6 月、5 月，各減為有期徒刑3 月
    、2 月又15日確定）均為址設臺北縣樹林巿（現改制為新北
    巿樹林區○○○街5 巷5 號奎霖實業有限公司（下稱奎霖公
    司）之員工，因該公司經營困難並積欠其等薪水，竟意圖為
    自己不法之所有，共同基於竊盜之犯意聯絡，利用奎霖公司
    負責人王水清因車禍受傷住院而無法管理公司事務之機會，
    於民國96年4 月15日上午某時許，推由吳政和前往址設桃園
    縣大園鄉北港村3 鄰田中秧15之13號之威允機械實業有限公
    司（下稱威允公司），向不知情之該公司負責人張文威（業
    經臺灣板橋地方法院檢察署檢察官以96年度偵字第11707 號
    為不起訴處分確定）詢問是否願意收購奎霖公司所有之高溫
    染色機3 臺及推高機1 臺，經張文威於當日下午某時許，親
    至奎霖公司查看前揭機器後應允購買。嗣張文威於翌日上午
    某時許，派遣不知情之黃式國等貨車司機數名駕駛貨車前往
    奎霖公司，由莊鴻文依葉日隆之指示開啟奎霖公司大門，讓
    該等貨車司機駕駛貨車入內，再由葉日隆指揮拆卸搬運上開
    奎霖公司所有之高溫染色機3 臺及推高機1 臺後運回威允公
    司，張文威則當場交付收購該等機器之現金新臺幣（下同）
    92萬元予葉日隆，葉日隆旋與莊鴻文、吳政和同至吳政和位
    於桃園縣大園鄉內海村12鄰下厝50號住處朋分變賣前揭機器
    所得贓款，由葉日隆分得55萬元、吳政和分得23萬元、莊鴻
    文分得8 萬元，並由吳政和交付6 萬元予不知情之奎霖公司
    員工吳歡容，莊鴻文即藉此方式與葉日隆、吳政和共同竊取
    奎霖公司所有之上開機器變賣換現。嗣經王水清之友人王正
    榮發現遭竊後報警循線查獲上情。
二、案經臺北縣政府警察局（現改制為新北巿政府警察局）樹林
    分局移請臺灣板橋地方法院檢察署檢察官偵查起訴。
    理  由
壹、有罪部分
一、按被告以外之人於審判外之言詞或書面陳述，除法律有規定
    者外，不得作為證據；被告以外之人於偵查中向檢察官所為
    之陳述，除顯有不可信之情況者外，得為證據；被告以外之
    人於審判外之陳述，雖不符刑事訴訟法第159 條之1 至第15
    9 條之4 之規定，而經當事人於審判程序同意作為證據，法
    院審酌該言詞陳述或書面陳述作成時之情況，認為適當者，
    亦得為證據；當事人、代理人或辯護人於法院調查證據時，
    知有刑事訴訟法第159 條第1 項不得為證據之情形，而未於
    言詞辯論終結前聲明異議者，視為有前項之同意，刑事訴訟
    法第159 條第1 項、第159 條之1 第2 項、第159 條之5 分
    別定有明文。查本案以下所引各項證據，均經檢察官同意作
    為證據（見本院100 年6 月21日審判筆錄第2 頁），復未據
    被告莊鴻文於本案言詞辯論終結前就證據能力部分聲明異議
    ，則本院審酌該等證據核無違法取證或證明力顯然過低之情
    事，依各該陳述作成時之狀況，並無不適當或顯不可信之情
    形，自均得為證據，合先敘明。
二、訊據被告固坦承其曾為奎霖公司之員工，並經葉日隆、吳政
    和交付現金8 萬元等情不諱，惟矢口否認有何竊盜犯行，辯
    稱：伊不認識張文威，伊沒有去過威允公司，搬機器那天伊
    在奎霖公司宿舍睡覺，葉日隆叫伊起來開門，伊如果不開門
    ，渠會罵伊，伊當時有看到3 輛車要進去，伊覺得很奇怪，
    伊以為是修理，後來葉日隆和吳政和叫伊跟渠等一起走，騙
    伊說老闆要給伊8 萬元，因為老闆欠伊5 萬元薪水，另外3
    萬元是老闆要給伊坐飛機回去菲律賓云云。經查：
  (一)被告與葉日隆、吳政和均為址設臺北縣樹林巿民權街5 巷5
    號奎霖公司之員工，皆遭奎霖公司積欠薪水，嗣威允公司負
    責人張文威於96年4 月16日上午某時許，派遣黃式國等貨車
    司機數名駕駛貨車前往奎霖公司，拆卸搬運奎霖公司所有之
    高溫染色機3 臺及推高機1 臺並載回威允公司，並交付收購
    該等機器之現金92萬元予葉日隆，葉日隆旋與被告、吳政和
    同至吳政和位於桃園縣大園鄉內海村12鄰下厝50號住處朋分
    款項，由葉日隆分得55萬元、吳政和分得23萬元、被告分得
    8 萬元，並由吳政和交付6 萬元予奎霖公司員工吳歡容等事
    實，除被告坦承其遭奎霖公司積欠薪水，嗣奎霖公司所有之
    高溫染色機3 臺及推高機1 臺，於96年4 月16日上午某時許
    ，遭他人駕駛貨車前來拆卸搬運載離，而其於當日併經葉日
    隆、吳政和交付現金8 萬元等情不諱外（見本院100 年4 月
    28日審判筆錄第3 至4 頁），業據證人葉日隆、吳政和於警
    詢及偵查中供陳屬實（見臺灣板橋地方法院檢察署96年度偵
    字第11707 號偵查卷＜下稱Ａ偵查卷＞第3 至5 頁、第31至
    32頁、臺灣板橋地方法院檢察署96年度偵字第9449號偵查卷
    ＜下稱Ｂ偵查卷＞第97至99頁、第106 至107 頁、第116 至
    117 頁），並經證人張文威於警詢、偵查中及本院審理時證
    述無訛（見Ａ偵查卷第11至12頁、第29至30頁、Ｂ偵查卷第
    24至27頁、本院100 年6 月21日審判筆錄第3 至11頁），復
    據證人葉甘棠於警詢及偵查中證述綦詳（見Ｂ偵查卷第13至
    17頁、第126 頁），且經證人黃式國於警詢時證述明確（見
    Ａ偵查卷第14至15頁），另有威允公司現場暨染色機零件、
    推高機照片共22張及奎霖公司附近之監視錄影翻拍照片4 張
    附卷可稽（見Ｂ偵查卷第32至42頁），堪可認定。
  (二)又證人王水清、王正榮於警詢時均指訴奎霖公司所有之上開
    機器設備係遭竊取變賣等情明確（見Ｂ偵查卷第9 至12頁、
    第21至23頁），而葉日隆、吳政和共同竊取奎霖公司所有之
    上開機器設備變賣予不知情之威允公司負責人張文威，因而
    觸犯刑法第320 條第1 項之竊盜罪，亦經本院以97年度易字
    第2147號分別判處有期徒刑6 月、5 月，各減為有期徒刑3
    月、2 月又15日確定，此經本院依職權調取該案卷宗核閱無
    訛。被告雖辯稱其不知葉日隆、吳政和議謀變賣奎霖公司所
    有機器設備之事云云，然被告於警詢及本院審理時均承稱：
    伊於96年4 月16日上午某時許，他人前往奎霖公司拆卸搬運
    機器設備時，確有在場並目睹拆卸搬運機器設備之過程，其
    後，又與葉日隆、吳政和一同離開，並至吳政和住處分得現
    金8 萬元等語（見Ａ偵查卷第8 至9 頁、Ｂ偵查卷第19至20
    頁、本院100 年3 月10日審判筆錄第3 頁、100 年4 月28日
    審判筆錄第3 至4 頁），甚至於本院審理時供陳：伊於當日
    有依葉日隆之指示，開啟奎霖公司大門讓貨車入內等語明確
    （見本院100 年4 月28日審判筆錄第3 頁），再參以其於警
    詢時陳稱：奎霖公司之負責人因意外受傷，已住院好久，從
    96年3 月份就沒有看到渠來公司等語（見Ｂ偵查卷第19頁）
    ，則被告明知奎霖公司負責人已受傷住院月餘而無法管理公
    司事務，竟未究明他人前往奎霖公司拆卸搬運機器設備之原
    因為何，逕依僅具員工身分之葉日隆指示，開啟奎霖公司之
    大門，讓他人駕駛貨車入內拆卸搬運奎霖公司所有之機器設
    備，而當日又非在奎霖公司內且奎霖公司負責人亦未在場之
    情況下，私下在吳政和住處內，收得葉日隆及吳政和交付之
    現金8 萬元，充作奎霖公司積欠之薪水，顯見其為圖取償其
    遭積欠之薪水，全然不顧奎霖公司負責人未在現場，即依葉
    日隆之指示開啟奎霖公司大門，任由他人拆卸搬運機器設備
    ，又旋即從葉日隆、吳政和處分得現金8 萬元，自難認其未
    參與葉日隆與吳政和議某變賣奎霖公司所有機器設備之竊盜
    犯行，是其辯稱其對於葉日隆、吳政和變賣奎霖公司所有機
    器設備一事毫不知情云云，無非卸責之詞，不足採信。
  (三)至公訴意旨雖指本案係由被告假冒奎霖公司負責人王水清而
    與威允公司負責人張文威接洽變賣機器設備一節。然而，證
    人吳政和於警詢時自承：伊於96年4 月15日，前往伊住處附
    近之威允公司，自稱係奎霖公司老闆王水清，並遞王水清之
    名片給威允公司老闆張文威，向渠表示伊工廠經營不善，想
    把機器賣掉，並約定當日至奎霖公司看機器等語（見Ａ偵查
    卷第3 頁），證人葉日隆亦於偵查中迭陳稱：買主是吳政和
    介紹的等語（見Ｂ偵查卷第98至99頁、第106 至107 頁、第
    117 頁），復佐以證人張文威於警詢時證稱：96年4 月15日
    上午，一位自稱奎霖公司負責人王水清到威允公司，遞1 張
    名片給伊，並表示公司經營不善，要把工廠機器賣給伊，另
    有留行動電話門號0000000000號給伊，伊於下午即依渠指示
    到奎霖公司看機器等語（見Ａ偵查卷第11至12頁），而該行
    動電話門號0000000000號確為吳政和所使用，此據證人吳政
    和於警詢時供陳屬實（見Ａ偵查卷第5 頁），再觀諸卷附張
    文威所使用行動電話門號0000000000號之雙向通聯紀錄（見
    Ａ偵查卷第22頁），該門號與吳政和使用之行動電話門號00
    00000000號，於96年4 月15日、16日均有多次通話之紀錄，
    足見於96年4 月15日前往威允公司，以奎霖公司負責人王水
    清之身分，向威允公司負責人張文威詢問願否收購機器設備
    ，並出示王水清名片及留行動電話門號0000000000號之人，
    當係吳政和無訛。至證人吳政和嗣於偵查中及本院審理時雖
    翻詞改稱係被告假冒奎霖公司負責人王水清前往威允公司接
    洽收購機器設備之事云云，然而，證人張文威於本院99年度
    易字第2147號侵占等案件審理時證稱：該名自稱「王水清」
    之人是男性，大約50多歲，伊跟渠講話，渠講得很不錯，伊
    是用臺語跟渠溝通，渠聽起來沒有奇怪的腔調，跟伊差不多
    ，伊從小就是講臺語為主的人等語（見該案刑事卷宗第113
    至114 頁），可知張文威所指該名自稱「王水清」之人係慣
    用臺語溝通之男子，而證人吳政和於本院審理時證稱：被告
    是菲律賓華僑，伊都用國語跟被告溝通，被告會講臺語，但
    不流利，比較普通的渠會講，被告講國語會帶一點閩南語的
    腔調，一半國語一半臺語等語（見本院99年11月11日審判筆
    錄第4 頁），亦可知被告僅會以臺語溝通較為普通之用詞，
    且不流利，足見被告應非張文威所指該名慣用臺語溝通、自
    稱「王水清」之男子，是證人吳政和改指係被告出面與張文
    威接洽機器收購一節，無非事後卸責之詞，要無可採。
  (四)從而，本案被告與葉日隆、吳政和均為奎霖公司之員工，雖
    皆遭奎霖公司積欠薪水，卻不循正當法律途徑救濟，對奎霖
    公司向法院提起民事訴訟，反而利用奎霖公司負責人王水清
    因車禍受傷住院而無法管理公司事務之機會，推由吳政和假
    冒奎霖公司負責人王水清，與威允公司負責人張文威接洽收
    購奎霖公司所有高溫染色機3 臺及推高機1 臺一事，經張文
    威親至奎霖公司查看機器設備後應允購買，即於翌日派員駕
    駛貨車前往奎霖公司，由被告開啟奎霖公司大門讓貨車入內
    ，另由葉日隆指揮人員拆卸搬運機器設備，此節亦據證人吳
    政和於警詢時及證人葉甘棠於警詢、偵查中暨本院99年度易
    字第2147號侵占等案件審理時證述明確（見Ａ偵查卷第4 頁
    ），待機器設備載運回威允公司後，張文威再將收購機器設
    備之現金92萬元予葉日隆朋分予被告及吳政和等人，尚不符
    合民法第151 條自助行為之要件，堪認被告與葉日隆、吳政
    和確有共同意圖為自己不法所有之竊盜犯意聯絡與行為分擔
    。
  (五)綜上所述，本案事證明確，被告竊盜犯行堪以認定，應予依
    法論罪科刑。
三、核被告所為，係犯刑法第320 條第1 項之竊盜罪。第按刑事
    訴訟法第300 條所定科刑之判決，得就起訴之犯罪事實，變
    更檢察官所引應適用之法條，係指法院於不妨害事實同一之
    範圍內，得自由認定事實適用法律而言。而事實是否同一，
    應視檢察官請求確定其具有侵害性之基本社會事實是否同一
    而定，並以犯罪構成要件有無罪質上之共通性為具體判斷之
    標準。檢察官對被告以竊盜罪提起公訴，而原判決變更檢察
    官起訴之法條，改判論處業務上侵占罪刑，核其變更法條前
    後兩罪之侵害財產法益、侵害之時、地及被害主體，均無差
    異，抑且其具有「意圖為自己不法之所有」之主觀犯意及侵
    害「他人之物」為犯罪客體之構成要件，並有罪質上之共通
    性，尚未逾越檢察官請求確定具有侵害性基本社會事實同一
    性之範圍（最高法院88年度臺非字第300 號判決意旨參照）
    。公訴意旨雖認被告涉犯刑法第336 條第2 項之業務侵占罪
    嫌等語，然查，證人即王水清之子王榮吉於本院99年度易字
    第2147號侵占等案件審理時證稱：葉日隆及吳政和均無奎霖
    公司之鑰匙，而被告雖持有奎霖公司之鑰匙，但係因被告沒
    有地方住，就讓渠住在奎霖公司裡面，被告及葉日隆、吳政
    和皆未負責保管奎霖公司之機器等語（見該案刑事卷宗第79
    至80頁），而證人王水清亦於警詢時證稱：伊係委請王正榮
    幫伊看工廠等語（見Ｂ偵查卷第11頁），顯見被告及葉日隆
    、吳政和並未受託保管奎霖公司內之機器設備，則其等3 人
    對於前述奎霖公司所有之高溫染色機3 臺及推高機1 臺並無
    業務上之持有關係，是縱其等3 人私自變賣該等機器設備，
    亦與刑法業務侵占罪之構成要件有間，應僅成立刑法之竊盜
    罪，故公訴意旨認被告係觸犯刑法業務侵占罪，自有未洽，
    然依上開說明，二者之基本事實同一，爰依刑事訴訟法第30
    0 條規定，就前揭犯罪事實變更起訴法條為刑法第320 條第
    1 項之竊盜罪。又被告與葉日隆、吳政和就上開竊盜犯行間
    ，有犯意聯絡與行為分擔，為共同正犯。爰審酌被告僅因遭
    雇主拖欠薪水，即與葉日隆、吳政和共同變賣公司所有之機
    器設備抵償欠薪，行為固值非難，犯罪所致危害亦非輕微，
    然其前無犯罪前科，此有臺灣高等法院被告前案紀錄表1 件
    在卷足憑（附於本院卷），平日素行尚稱良好，而其又為菲
    律賓華僑，僅受雇於奎霖公司擔任低階員工，偶受主管級之
    葉日隆、吳政和等人誘使，而分擔開啟大門讓貨車入內拆卸
    搬運機器之工作，事後亦僅分得小部分之贓款，堪認其涉案
    情節尚非重大，且其目的亦僅在取回遭拖欠之薪水，兼衡其
    犯罪後否認犯行之態度等一切情狀，量處如主文所示之刑，
    並諭知易科罰金之折算標準，以資懲儆。另被告所為竊盜罪
    之犯罪時間均在96年4 月24日以前，合於中華民國96年罪犯
    減刑條例第2 條第1 項第3 款所定之減刑要件，爰減其宣告
    刑2 分之1 。
貳、不另為無罪諭知部分
一、公訴意旨另以：被告基於偽造文書之犯意，於96年4 月15日
    ，冒以王水清名義與不知情之威允公司負責人張文威接洽後
    ，於同日某時許，在威允公司內，盜蓋「王水清」及「奎霖
    公司」之印章於買賣契約上，此足以生損害於王水清及奎霖
    公司，因認被告併涉犯刑法第216 條、第210 條之行使偽造
    私文書罪嫌等語（原起訴書記載被告此部分所為係涉犯刑法
    第217 條之偽造印文罪嫌，惟經蒞庭檢察官於本院100 年3
    月10日審判期日當庭更正如上，附此敘明）。
二、公訴人認被告涉有上開偽造文書罪嫌，係以：(一)證人吳政和
    於警詢及偵訊時之證述，(二)證人張文威於警詢及偵訊時之證
    述，(三)買賣契約書1 紙等資為其論據。
三、按犯罪事實應依證據認定之，無證據不得認定犯罪事實；又
    不能證明被告犯罪者，即應諭知無罪之判決，刑事訴訟法第
    154 條第2 項、第301 條第1 項分別定有明文。次按認定不
    利於被告之事實，須依積極證據，苟積極證據不足為不利於
    被告事實之認定時，即應為有利於被告之認定，更不必有何
    有利之證據。又認定犯罪事實所憑之證據，雖不以直接證據
    為限，間接證據亦包括在內，然而無論直接或間接證據，其
    為訴訟上之證明，須達於通常一般人均不致有所懷疑，而得
    確信其為真實之程度，始得據為有罪之認定（最高法院30年
    上字第816 號及76年臺上字第4986號判例意旨參照）。
四、訊據被告堅決否認有何偽造文書犯行，辯稱：買賣契約上「
    王水清」及「奎霖公司」之印章不是伊蓋的，伊沒有跟威允
    公司老闆簽契約，也沒有去過威允公司等語。經查：證人張
    文威於警詢、偵查中及本院審理時始終證稱：伊係於96年4
    月15日下午，至奎霖公司看過機器設備後，始與賣方議定以
    92萬元成交，並在奎霖公司內簽訂買賣契約等語明確（見Ａ
    偵查卷第11頁、第29至30頁、Ｂ偵查卷第25頁、本院100 年
    6 月21日審判筆錄第7 頁），可知張文威係在奎霖公司內簽
    訂收購奎霖公司所有高溫染色機及推高機之買賣契約。而證
    人吳政和於警詢時供稱：張文威前來奎霖公司看機器時，係
    由葉日隆與張文威商談買賣細節等語（見Ａ偵查卷第3 頁）
    ，證人葉日隆亦於偵查中陳稱：伊有帶買主去看現場，有指
    點買主就是那3 臺染色機等語（見Ｂ偵查卷第106 頁），其
    2 人均未提及張文威前來奎霖公司查看機器設備時，被告亦
    有在場，則被告是否有於張文威前來奎霖公司查看機器設備
    時，參與磋商買賣條件及簽訂買賣契約之過程，即有可疑。
    再衡諸證人張文威於本院審理時到庭證述之過程中，對於被
    告究竟有無出面與其接洽、簽訂契約或是否於搬運機器設備
    時在場等情節，均印象模糊，反而可以明確陳述其與葉日隆
    、吳政和2 人接觸之過程（見本院100 年6 月21日審判筆錄
    第3 至11頁），顯見其在收購奎霖公司所有機器設備之過程
    中，應鮮少與被告接觸，復參以證人張文威於本院審理時甚
    且明確證述：買賣契約係伊與奎霖公司廠長葉日隆簽立的等
    語（見本院100 年6 月21日審判筆錄第8 頁、第10至11頁）
    ，更難認被告係出面與張文威簽訂買賣契約之人，自無法遽
    指被告確有在買賣契約上盜蓋「王水清」及「奎霖公司」印
    章或偽造「王水清」及「奎霖公司」印文之行為。
五、綜上所述，本件公訴意旨雖指被告涉有行使偽造私文書罪嫌
    ，惟依公訴人所舉各項證據方法，尚無法使本院達到確信其
    為真實之程度，此外，復查無其他積極證據足資認定被告確
    有偽造文書之犯行，本應就此部分為被告無罪之諭知，惟檢
    察官認此部分事實與本案論罪科刑之犯罪事實有想像競合犯
    之裁判上一罪關係（見本院100 年3 月10日審判筆錄第1 頁
    ），爰不另為無罪之諭知，附此敘明。
據上論斷，應依刑事訴訟法第299 條第1 項前段、第300 條，刑
法第28條、第320 條第1 項、第41條第1 項前段，刑法施行法第
1 條之1 第1 項、第2 項前段，中華民國96年罪犯減刑條例第2
條第1 項第3 款、第7 條，判決如主文。
本案經檢察官吳孟竹到庭執行職務。
中    華    民    國   100    年    7     月    13    日
                  刑事第六庭審判長法  官  戴嘉清
                                  法  官  林晏鵬
                                  法  官  王瑜玲
以上正本證明與原本無異
如不服本判決應於送達後10日內向本院提出上訴狀
                                  書記官  林君縈
中    華    民    國   100    年    7     月    13    日
附錄本案論罪科刑法條全文：
中華民國刑法第320條
（普通竊盜罪、竊佔罪）
意圖為自己或第三人不法之所有，而竊取他人之動產者，為竊盜
罪，處5 年以下有期徒刑、拘役或5 百元以下罰金。
意圖為自己或第三人不法之利益，而竊佔他人之不動產者，依前
項之規定處斷。
前二項之未遂犯罰之。